臺灣雲林地方法院民事判決　　　　　　　99年度重訴字第67號
原　　　告　雲林縣斗六市公所
法定代理人　許根尉
訴訟代理人　劉志律師
被　　　告　林如璋
訴訟代理人　武燕琳律師
　　　　　　許哲嘉律師
上　一　人
複　代理人　林茂生
上列當事人間請求給付報酬事件，本院於民國100 年8 月9 日言
詞辯論終結，判決如下：
    主  文
被告應給付原告新台幣伍佰肆拾萬仟陸佰壹拾捌元及自民國九
十九年十一月二十六日起，至清償日止，按年息百分之五計算之
利息。
原告其餘之訴駁回。
訴訟費用由被告負擔百分之二十二，餘由原告負擔。
    事  實
甲、原告方面：
壹、聲明：
一、被告應給付原告新台幣（下同）00000000元，及自起訴狀繕
    本送達被告翌日（即民國99年11月26日）起至清償日止，按
    年息百分之5 計算之利息。
二、訴訟費用由被告負擔。
貳、陳述：
一、被告與訴外人江文清等人前於民國（下同）47年間，因欲取
    得公賣局嘉義菸葉廠斗六輔導區位於市中心火車站前精華地
    段之基地（即斗六市○○段160-4 號土地，下稱160-4 號土
    地），在其上興建商場自用或出售取利；為達其與公賣局易
    地使用之目的，被告乃於50年9 月間在市郊購入斗六市○○
    段198-14號土地（下稱198-14號土地），並於51年3 月10日
    與訴外人江文清等人聯名向斗六鎮鎮民代表會主席申請將公
    賣局斗六輔導區遷移郊區（即遷至198-14號土地上），再將
    160-4 號土地部分基地由被告等人申請承租建設商場，該案
    並經斗六鎮鎮民代表會議決通過。
二、被告等人為促使該易地使用方案儘速完成，乃於51年12月5
    日以申請書向原告表明「其（公賣局）原有土地除建站用地
    外，仍請貴公所承租後出租與申請人等為建設商場之用」、
    「對於將來雙方土地處分方便，請事先函請公賣局擬定契約
    時加註『原有土地（公賣局管有部分）出租後，將來出售同
    時，公賣局仍應收買撥借之198-14號土地』」，以及「至所
    提供斗六段198-14土地公賣局將來收買時願意將其價款之三
    成捐獻貴公所使用為市區改善或文化事業」等語。
三、嗣原告依據被告提出之該份申請書，於51年12月10日與被告
    等人簽訂「臺灣省菸酒公賣局嘉義菸葉廠斗六輔導區遷移工
    作委辦契約」（下稱系爭委辦契約），約定被告應負擔公賣
    局斗六輔導區之遷建費用（第1 條），並應將198-14號土地
    基地無償贈與原告，再由原告借予公賣局使用（第2 條），
    以及原告應先向公賣局租用火車站前之160-4 號土地原有基
    地，再借貸予被告建設商場（第3 條）。俟公賣局出售160-
    4 號土地予被告時，即應同時向被告收購198-14號土地（第
    5 條）。易言之，被告與公賣局之間，係透過兩造所訂之系
    爭委辦契約，達成易地使用，進而互相買賣土地之目的。
四、系爭委辦契約訂定後，被告確已負擔公賣局斗六輔導區之遷
    建費用，並將198-14號土地以贈與為原因移轉登記予原告，
    原告並依約將198-14號土地借予公賣局使用，另外，原告亦
    與公賣局簽訂土地租賃契約，向公賣局租用160-4 號土地，
    再由被告向原告承租該地，並在其上興建商場店舖自用或出
    售獲利完成。公賣局嗣擬將160-4 號土地處分出售之際，因
    被告拒絕承購，以致系爭委辦契約中，原訂公賣局與被告之
    間互相買賣土地之目的，未能達成；嗣又因公賣局改制為民
    營，乃將198-14號土地歸還原告，以致被告與公賣局之間，
    更無從達成互相買賣土地之目的。
五、嗣被告於97年3 月間，以兩造之間就198-14號土地所為之贈
    與實係信託契約，因信託目的無法成就，主張終止契約，訴
    請原告返還土地，該案業經台灣雲林地方法院97年度重訴字
    第17號、台灣高等法院台南分院98年度重上字第32號判決被
    告勝訴確定。觀諸法院判決理由，係認兩造之間關於198-14
    地號土地所有權移轉之契約，雖名為「無償贈與」，然實際
    上應為信託契約，又信託法於85年1 月26日公布前，信託契
    約可類推適用委任契約之規定等語。則兩造之間關於198-14
    號土地所有權移轉之契約，既經法院確定判決認定並非贈與
    契約，而為可類推適用委任契約之信託契約，則綜合觀察兩
    造所訂系爭委辦契約之全文，原告係受被告等人之委任，出
    面向公賣局承租160- 4號土地，再轉租予被告，另將以贈與
    為由自被告處取得之198-14號土地借予公賣局供其遷建廠房
    ；而被告則同意在公賣局收購198-14號土地時，將土地價款
    之三成捐獻予原告，即系爭委辦契約第5 條後段：「至公賣
    局收購斗六段198-14號基地地價由甲方（即原告）撥付乙方
    （即被告）柒成，其餘參成乙方自願捐獻甲方充為地方建設
    費用」。此項約定，堪認係兩造之間對於原告受任處理被告
    與公賣局間易地使用之報酬。
六、綜上，原告請求被告給付報酬之請求權基礎有二，即依兩造
    所訂之系爭契約第5 條後段之約定，及民法第548 條第2 項
    關於有償委任之法律關係。
  (一)被告應給付原告報酬之條件成就時間，為被告於98年2 月13
    日終止兩造間委任關係之時：
    依兩造簽訂之系爭委辦契約，原告係受被告委任促成被告與
    公賣局交換土地使用，並由原告出名與被告及公賣局間，互
    就其二方原有之198-14號土地及160-4 號土地訂定租賃契約
    及借貸契約；兩造於簽訂系爭委辦契約後，原告已依約出名
    與公賣局訂定160-4 號土地之租約，先向公賣局承租該地，
    再轉租予被告；又以受贈名義自被告處取得198-14號土地所
    有權後，另與公賣局訂立使用借貸契約，足認原告係依兩造
    所訂之系爭委辦契約，受託登記為198-14號土地之所有權人
    ，並分別與被告及公賣局訂定上開二筆土地之租賃契約及使
    用借貸契約，受任處理上開事務，並已依約完成，自得向被
    告請求給付報酬。然因被告拒絕承購160-4 號土地，公賣局
    因此亦未能向被告收購198-14號土地，被告與公賣局迄未互
    相買賣土地，兩造間之委任關係又未終止，致原告之報酬請
    求條件遲未成就。而被告於另案起訴請求原告返還198-14號
    土地案件，業已於98年2 月13日當庭向原告為終止兩造委任
    關係之意思表示，故被告應給付原告報酬之條件成就時間，
    應為98年2 月13日被告終止兩造間委任關係之時點。
  (二)依兩造之委任契約請求被告給付報酬：
    因198-14號土地係以贈與為名義登記於原告名下，故兩造所
    訂之系爭委辦契約第5 條後段乃約定俟公賣局收購198-14號
    土地，原告獲有土地價款之收入時，可留取土地價款之三成
    作為報酬；惟因公賣局迄未收購198-14號土地，原告之報酬
    請求權一直處於不得行使之情形，迄至被告於另訴向原告請
    求返還198-14號土地並於99年3 月18日經判決確定，198-14
    號土地之所有權始回復至被告名下，被告既已訴請返還土地
    並獲勝訴判決，等同受有取回土地價款之利益，且因被告終
    止系爭委辦契約，導致原告無法繼續完成未完成之委任事務
    ，被告自應依約給付原告土地價款之三成作為報酬。
  (三)在被告另訴向原告請求返還198-14號土地判決確定（即99年
    3 月18日）起，原告始得向被告行使報酬請求權；退步而言
    ，若認兩造委任關係終止時起，原告即得向被告請求給付報
    酬，則以被告於另案訴訟中即98年2 月13日向原告表示終止
    兩造間之委任關係時計算時效，迄今尚未逾15年之請求權時
    效，原告仍得向被告請求報酬。
七、綜上所述，因198-14號土地之市價經估價為82,355,900元，
    則原告得依委任契約之報酬請求權請求被告給付三成報酬即
    24,706,770元，及自起訴狀繕本送達被告翌日起至清償日止
    ，按年息百分之5 計算之利息。
八、被告於51年間，以當時偏遠市郊之198-14號土地交換市中心
    精華地區之160-4 號土地，並在其上興建商場店舖出售，其
    所獲取之利益，除二筆土地價值之價差外，尚有興建店舖出
    售之獲利：
  (一)被告在未承購160-4 號土地之前，因無須支付土地租金（係
    由各店舖承買人支付租金），故其將每單位店舖分售之價款
    所得，扣除興建成本後之利潤，為其當時取得之獲利，至於
    其獲利之價值，有下述二種計算式：
  １被告於53年間興建商場之成本為323000元。第三人湯俊雄承
    購興中街9 號之店舖後，於60年間擬以18,000元出售予原告
    ，而該店舖應係坐落在160-124 號土地，其位置屬於面積較
    小之店舖，倘以該35間大小不等之店舖計算，加計有臨民生
    路火車站站前之最大店舖（民生路134 號，現為BOSSINI 斗
    六店），估計當時全部售價至少100 萬元。故被告所得利益
    大約為35年前之70萬元。依160-4 號土地之公告現值，於55
    年時為425.32元，100 年為81,424元，增值191 倍，核算現
    值約為133,700,000 元。
  ２依96年間斗六市○○街、興南街與興中街之間某鋼筋混凝土
    加強磚造店舖土地面積98平方公尺、建物面積127.52平方公
    尺，交易價格為900 萬元，扣除土地以附近即160-4 號土地
    公告現值每平方公尺81,680元計算之價格即8004,640元，則
    建物部分價格約為100 萬元。另依93年間民生路、興中街與
    興北街之間某鋼筋混凝土加強磚造店舖土地面積210 平方公
    尺、建物面積353.75平方公尺，交易價格為31,760,000元，
    扣除土地以附近即160-4 號土地公告現值每平方公尺81,680
    元計算之價格即28,894,300元，建物價格約為2865,700元。
    而被告在160-4 號土地興建之建物面積共計2042.35 平方公
    尺，係上述二間店舖建物面積之16倍、5.7 倍，相當於現值
    16,000,000元及16,330,000元。
  (二)被告倘於53年依土地公告現值向公賣局承購160-4 號土地，
    除可獲得承購價與市價之價差外；迄今其依上述二間同地段
    店舖市價估算，應有至少1.6 億元之價值（土地81,680×1,
    835 ㎡＋建物16,000,000＝165,882,800 ）。
  (三)原告日後倘有出售198-14號土地予公賣局，須將價款百分之
    70交付被告，亦即被告僅須負擔當時偏遠市郊之198-14號土
    地價格百分之30，即獲得上揭興建店舖出售，暨以優惠承購
    價格取得市○○○○地段土地，其所取得之利益，難謂非鉅
    額之暴利。
九、198-14號土地於65年7 月20日分割出同段198-37號土地，依
    目前198-37號土地謄本所載，所有權人還是原告，並未被徵
    收，顯無由告領取補償費之情事。而該筆土地又被劃成公有
    公共設施即道路之用。之前被告曾就198-14號土地起訴，且
    獲勝訴判決，若當初被告對198-37號土地一併起訴，應該也
    會勝訴。但被告未就此部分為請求，如果將來被告就該部分
    另行請求，基於相同之法理，應該也會勝訴。原告目前對上
    開198-37號土地並未使用，沒有任何利益。被告與交通部之
    間的問題與原告無關，原告並未因土地登記在其名下而有任
    何利益，只是處於信託代管的狀態。
乙、被告方面：
壹、聲明：
一、原告之訴駁回。
二、訴訟費用由原告負擔。
貳、陳述：
一、被告固不爭執與原告有簽訂系爭委辦契約，惟觀諸系爭委辦
    契約第2 條：「斗六市輔導區遷建所需基地斗六段198 之14
    號田八則0.2982公頃，由乙方無償贈與甲方，撥借菸酒公賣
    局使用該基地，一切稅捐歸乙方負擔，不得要求任何補償。
    」、第3 條：「斗六輔導區原有基地遷建後，除撥350 坪充
    作臺灣省交通處公路局建設車站之用外，其餘555 坪由甲方
    向菸酒公賣局租用後，貸借乙方建設商場，租金及稅捐歸乙
    方負擔。」暨第5 條約定：「斗六輔導區原有基地貸借乙方
    （按即被告等人）建設商場五五五坪部份將來菸酒公賣局出
    售時由乙方承購。至公賣局收購斗六段198-14號基地地價由
    甲方（即原告）撥付乙方（即被告）柒成，其餘參成乙方自
    願捐獻甲方充為地方建設費用。」等語可知，被告將198-14
    號土地移轉登記予原告之目的，係在使公賣局得以遷移斗六
    輔導區至198-14號土地，使被告等人得於斗六輔導區原有之
    基地555 坪部份興建商場，最終由公賣局承購198-14號土地
    ，並將198-14號土地地價三成捐獻與原告，以達公賣局與被
    告交換土地，暨繁榮斗六地區經濟之目的，此亦為鈞院97年
    度重訴字第17號判決所認定之事實（詳該判決第6 頁第4.點
    起），從而，系爭委辦契約之目的有二，一為繁榮地方經濟
    ，即由被告等人承購斗六輔導區原有基地，並於該基地上建
    設商場。二為由公賣局承購198-14號土地。
  (一)關於目的之一被告等人雖已建設商場，惟被告僅佔全數承租
    人37戶中之2 戶，且因原告計算租金不公致引發爭議，及承
    租人眾多無法一致承購，此有原告「承租斗六段160-4 地號
    省有基地核定處理計劃協調會資料」影本乙份可稽，是原告
    無從解決上開爭議，延宕迄今致被告等人根本無法辦理承購
    事宜。原告雖主張有完成由被告等人使用斗六輔導區興建商
    場之事項，然被告等人興建商場乃係完全自行出資，與原告
    並無相干，且被告等人在承購商場土地前仍持續給付租金，
    係屬有相當對價之契約行為，故對被告等人而言，並非毫無
    對價之單純獲利，況此並非被告將198-14號土地信託給原告
    之終局目的，至為灼然。
  (二)原告主張未能承購160-4 號土地乃係被告拒絕所致云云，惟
    從「承租斗六段160-4 地號省有基地核定處理計劃協調會資
    料」中第二大點第(一)(二)點所載：由於時代進步，人民需求更
    講究現代化，導致原裡地店鋪無法營業，而其應繳租金之申
    報地價與繁榮臨街店舖相同，造成租金不公而拒繳，且承租
    人數多無法一致承購等語可知，未能承購商場基地絕非可歸
    責於承租戶37戶其中2 戶之被告，更非被告所能主導決定，
    而係原告未能協調各承租戶所致，更甚之，原告於第三大點
    第(四)點竟提出「斗六段160-4 地號基地（按即商場基地）委
    由原告代管較為適法，管理費用按租金百分之十計算」之方
    案，此顯與被告承購商場基地之委任目的相異，自無法達成
    由被告承購商場土地之目的。
  (三)關於目的之二，198-14號土地返還被告前，公賣局並未完成
    承購，可徵委任目的之一未能完成。
  (四)依上所述，原告並未完成任何應給付報酬之委辦事項至明，
    原告固主張，被告取回198-14號土地已取得利益，當應給付
    地價三成云云。惟查，原告取得系爭土地三成價款之前提條
    件乃須完成公賣局價購198-14號土地之任務，原告既然無法
    完成上開委任事項，自無要求被告給付報酬之權利，此與不
    動產所有權人委託仲介銷售不動產之情況相似，亦即，仲介
    未在委託期限內將委託出售之不動產售出，自應將不動產歸
    還所有權人且無任何報酬。更何況，被告取回198-14號土地
    並非原告自行歸還，乃被告透過訴訟程序經法院判決被告勝
    訴三審定讞後所取回，足見原告以被告已取回198-14號土地
    為由，要求被告給付報酬云云，不僅無據且違事理。
二、此外，系爭委辦契約是否為有償性質，觀諸第5 條後段約定
    既為「至公賣局收購斗六段198-14號基地地價由甲方（即原
    告）撥付乙方（即被告）柒成，其餘參成乙方自願捐獻甲方
    充為地方建設費用」等語即知，既名為「自願捐獻」，且具
    特定「充作地方建設費用」目的之用，與「報酬」係著重於
    對價關係之性質並非相同，不容原告任意為異於字義之解釋
    。再遍觀系爭委辦契約，亦無任何給付「報酬」予原告之約
    定，而委任契約既可分無償及有償契約，原告主張系爭委辦
    契約為有償性質，自應舉證以實其說，否則應認原告請求給
    付報酬為無據。
三、退步言之，如鈞院認系爭委辦契約第5 條約定為有償契約者
    ，惟系爭委辦契約第5 條後段既以公賣局收購198-14號土地
    為停止條件，原告始可得到198-14號土地價金之三成，依民
    法第99條第1 項之反面解釋，公賣局收購之停止條件既未成
    就，難謂被告有給付任何報酬予原告之義務。
四、再退步言，若被告需給付原告報酬即198-14號土地地價三成
    ，亦應以公賣局收購198-14號土地之價格為準，惟因本件公
    賣局民營化後已無法收購系爭土地致被告終止兩造間之信託
    契約在案，而無可資參考之價格，故應以公家機關有償撥用
    價格為準，依「各級政府機關互相撥用公有不動產之有償與
    無償劃分原則」第3 項規定：「辦理有償撥用不動產時，土
    地之取償，除法令另有規定外，以核准撥用日當期公告現值
    為準…」，依此，本件價值之計算應依公告現值。
五、退萬步言，縱認原告確可請求給付報酬，原告狀稱條件成就
    時間為被告於98年2 月13日終止兩造間委任關係之時點云云
    ，惟上開陳述並非正確，此觀原告於起訴狀內既稱「公賣局
    與被告之間，確已交換土地使用，原告已完成受託事項」等
    語，則該給付報酬請求權應自原告完成受託事項時為請求權
    可行使之時點，換言之，被告已於51年12月17日以贈與為原
    因將198-14號土地移轉登記為原告所有，再由原告提供該地
    予公賣局遷建，而斗六輔導區土地則於52年5 月2 日由原告
    出租予被告等人，故原告所稱委任事項完成時應為52年5 月
    2 日，又或不然，依原證五原告54年10月□日函（□即為空
    白）同意由被告等人建築房屋時，應認斯時為委任事項完成
    之時，依此即知，本件原告請求委任事項完成之報酬，均已
    逾15年期間，是依民法第125 條第1 項、第128 條第1 項之
    規定其請求權早已逾時效而消滅。
六、再以，原告一面稱「原告受任處理被告與公賣局間易地使用
    之報酬請求，原應在被告與公賣局〝互易〞土地時，即兩造
    委任關係終了時，條件成就」云云，一面復稱「故被告應給
    付原告報酬之條件成就時間，應為98年2 月13日被告終止兩
    造間委任關係之時點」，顯見原告前後所述有所矛盾，不足
    採信。
七、又原告所提出計算興建商場獲利等內容，被告主張全為臆測
    、欠缺確實證據支持，更與事實不符。其次，關於198-14號
    土地分割而增加同段198-37號土地，就此被告並無爭執，僅
    被告認為該198-37號土地既供西平路為道路使用，而非供公
    賣局使用，原告已然違反系爭委辦契約而有損被告權利；故
    ，該198-37號土地其價值，係屬原告違約而使被告權利受損
    之價值。更進者，當初簽署系爭委辦契約者，共有五人，具
    名任商場起造人者，共有四人，原告憑何認定所有興建商場
    出售利益，必係被告一人獨享？憑何認定應予原告報酬者，
    僅被告一人？
八、況且原告未因委辦契約而產生鉅額經濟上損失：
  (一)160-4 號土地為公賣局所有，僅出租555 坪給原告，原告再
    貸借給被告及其他申請人建設商場。故，商場承租人必須支
    付租金及稅捐，供原告收取、再轉交予公賣局。
  (二)198-14地號土地為被告個人所有，由被告捐贈給原告、原告
    再供公賣局無償使用。使用期間一切稅捐由被告自行負擔、
    被告亦不得要求任何補償。遷建費用，除公路局補助30 萬
    元外，其餘全由被告及申請人自行負責，原告不必負擔。
  (三)系爭委辦契約成立後，交換使用之土地，原即非原告所有；
    原告亦無庸出資負擔任何遷建費用，是以，原告未因委辦契
    約而擔負鉅額經費上損失。
九、本件並無情事變更原則之適用。依原告所提種種證據，均無
    從證明被告及其他共同簽約人曾經受通知而拒絕承購商場土
    地。第觀系爭委辦契約之目的，在使被告及其他共同簽約人
    向公賣局承租興建商場之基地計555 坪部分，已如前述取得
    ；系爭委辦契約第5 條之遣詞用字，亦甚明確。但據原告內
    部各式簽呈及文件，原告自始即「不要求被告及共同簽約人
    按系爭委辦契約承購160-4 號土地」。申言之，被告及其他
    簽約人係以取得160-4 號土地所有權的前提下，願捐獻出售
    198-14號土地價款之三成予原告。原告不通知被告及其他簽
    約人買受、卻要求地上物所有權人承買；即已違反系爭委辦
    契約。被告等人既未受通知、或被原告排除而不能擔任買受
    人，原告又憑何要求被告及其他簽約人捐獻土地地價三成？
    又怎能將「請地上物所有權人購買、卻未獲允諾」的不利益
    ，歸諸被告一人承受？更遑論被告自始係自願捐獻、並非允
    予原告報酬！是被告認為本件並無「情事變更」原則之適用
    。且本件應請注意原告有無違反系爭委辦契約在先。情事變
    更原則之適用，顯然建立在公平正義及衡平雙方所受損失及
    利益，不能獨厚一方。從而，考量有無情事變更，更應斟酌
    原告有無違約，或原告係要求地上物所有權人承買之情形，
    對被告而言方為公允。
    理    由
壹、程序事項：
    本件原告雲林縣斗六市公所之法定代理人原為簡明欽，於訴
    訟中變更為許根尉，並經其於100 年8 月1 日具狀聲明承受
    訴訟，核無不合，應予准許。
貳、兩造不爭執事項：
一、被告與訴外人江文清等人於51年12月10日與原告之前身即斗
    六鎮公所簽定「臺灣省菸酒公賣局嘉義菸葉廠斗六輔導區遷
    移工作委辦契約」（即系爭委辦契約）。依該契約，被告將
    198-14號土地移轉登記予原告之目的，係在使公賣局得以遷
    移斗六輔導區至198-14號土地，使被告等人得於斗六輔導區
    原有之基地555 坪部份興建商場，最終由公賣局承購198-14
    號土地。
二、原告已依系爭委辦契約與公賣局訂約承租160-4 號土地，再
    轉租予被告等人使用，被告與訴外人江文清等人並於52年5
    月2 日與原告之前身斗六鎮公所就斗六鎮公所向公賣局租用
    之160- 4號土地，成立公有基地租賃契約。
三、被告依系爭委辦契約第2 點，與原告之前身斗六鎮公所於51
    年12月13日簽訂「贈與契約書」，並將被告所有198-14 號
    土地，地目田，面積2982平方公尺之土地所有權全部，以贈
    與為原因，移轉登記為原告所有。
四、系爭委辦契約除了促成土地交換使用外，委任事項也包括原
    告協助被告等人向公賣局購買160-4 號土地，及公賣局向原
    告購買被告以贈與為名實係信託登記在原告名下之198-14號
    土地。
五、被告於98年2月13日對原告終止系爭委辦契約。
六、160-4 號土地於87年12月31日由財政部國有財產局接管，而
    於92年4 月29日，160-4 號土地分割增加同段160-104 號至
    160-128 號等共25筆土地（連同原160-4 號土地共26筆），
    又於93年11月9 日，就上開160-128 號土地再分割增加同段
    160-129 號至160-137 號等9 筆土地，總計經二次分割後共
    35筆土地。
七、兩造同意以臺灣高等法院臺南分院98年度重上字第32號確定
    判決認定兩造間有信託關係為本件事實基礎之一。
八、被告信託之198-14號土地於65年7 月20日分割出同段198-37
    號土地為道路使用，該198-37號土地現仍登記在原告名下，
    面積為507 平方公尺，其餘2475平方公尺（地號仍為198-14
    號）部分被告已憑上開確定判決向雲林縣斗六地政事務所辦
    理叵復登記在被告名下。
、兩造爭執事項：
一、原告主張系爭委辦契約含有委任處理事務（委任）之性質，
    是否可採？
二、當初與原告訂立系爭委辦契約者，共有五人，具名為商場起
    造人者，共有四人，原告可否僅向被告一人請求給付報酬？
三、原告主張依系爭委辦契約第5 條後段約定，向被告請求系爭
    198-14號土地地價三成之委任報酬，是否有理由？本件有無
    情事變更原則之適用？
四、原告得請求給付報酬之金額為何？
五、原告之請求權是否已罹於時效？
肆、法院的判斷：
一、原告主張系爭委辦契約含有委任處理事務（委任）之性質，
    是否可採？
  (一)兩造同意以臺灣高等法院臺南分院98年度重上字第32號確定
    判決認定兩造間有信託關係為本件事實基礎之一，而系爭委
    辦契約除了促成土地交換使用外，原告應辦事項也包括向公
    賣局承租160-4 號土地再出租與被告等人興建商場使用、協
    助被告等人向公賣局購買160-4 號土地（即商場基地），及
    促成公賣局向原告購買被告信託登記在原告名下之198-14號
    土地，為兩造所不爭執。則系爭委辦契約除含有信託關係部
    分外，顯然另有委任部分，並以委辦事項為契約之主要目的
    ，至於信託契約並非系爭委辦契約之目的，而是為達成前開
    目的之手段，其間原告應辦事項不在少數。準此，系爭委辦
    契約第5 條約定出售198-14號土地應將價金七成返還立約之
    乙方，由原告留取三成，顯然並非單純的「自願捐獻」（贈
    與），而是關於委任報酬之約定。
  (二)被告雖辯稱系爭委辦契約並非有償契約，僅係約定「自願捐
    獻」，應為無償契約云云。但觀整個委辦契約之內容，其前
    言雖稱『查臺灣省菸酒公賣局嘉義菸葉廠斗六輔導區遷移工
    作由雲林縣斗六鎮公所「以下簡稱甲方」委託江文清等「以
    下簡稱乙方」代辦，經雙方協議訂立契約條款如左：』云云
    ，惟原告的作為實居於最繁複與最重要的地位，並以被告等
    人所欲達成之目的，為系爭委辦契約最主要之目的。至於被
    告將198-14號土地移轉登記予原告及被告等人負擔斗六輔導
    區菸葉廠遷建費用之目的，係在使公賣局得以遷移斗六輔導
    區菸葉廠至198-14號土地，俾被告等人得於斗六輔導區菸葉
    廠原有之基地555 坪部份興建商場，顯為被告等人欲達成前
    開目的所使用之手段。若如被告所言由原告留取出售198-14
    號土地價金三成僅係無償的「自願捐獻」（贈與），何需原
    告付出那麼多時間與人力物力，去促成被告等人所欲達成之
    目的。被告答辯意旨將彼等在系爭委辦契約中所設定欲達成
    之目的及所期待之龐大利益（其中一部分已經實現），完全
    置之不論，於事理難謂公平，其所辯尚非可採。
  (三)故原告主張系爭委辦契約含有委任處理事務（委任）之性質
    ，應屬可採。
二、當初與原告訂立系爭委辦契約者，共有五人，具名為商場起
    造人者，共有四人，原告可否僅向被告一人請求給付報酬？
  (一)系爭委辦契約第5 條約定原告出售198-14號土地應將價金七
    成返還立約之乙方，由原告留取三成，並非單純的「自願捐
    獻」（贈與），而是關於委任報酬之約定，已如前述。
  (二)觀系爭委辦契約第5 條約定：「‧‧‧至公賣局收購斗六段
    198-14號基地地價由甲方撥付乙方柒成，其餘參成乙方自願
    捐獻甲方充為地方建設費用」，因198-14號土地原登記為被
    告一人所有，並由被告一人單獨將該地所有權全部以贈與為
    原因移轉登記在原告名下，嗣後立約之甲、乙雙方仍照約履
    行由原告出面與公賣局訂約承租160-4 號土地，再轉租予被
    告等人使用；及被告等人負擔斗六輔導區菸葉廠遷建費用等
    事項，並未因198-14號土地原僅登記為被告一人所有（與立
    約人數不符），而發生不能照約履行之情事。可見立約之甲
    、乙雙方於締約時之真意，原即設定由被告一人移轉198-14
    號土地所有權於原告名下，並由原告出售予公賣局後留取三
    成價金，換言之，由被告一人履行系爭委辦契約給付報酬之
    義務，以免法律關係趨於複雜，應不違背立約甲、乙雙方於
    締約時之真意，至於被告與其他共同締約者間有何分擔之約
    定，乃彼等間之內部關係，應由彼等自行解決。
  (三)依被告於96年4 月24日員林三橋郵局第106 號存證信函中說
    明一部分：「‧‧同意由貴公所處分系爭斗六段198-14地號
    市有土地，其處分所得價款三成解繳市庫充作經建財源，其
    餘七成則撥付土地原贈與人即本人林如璋。」之內容以觀，
    被告於96年4 月24日對原告發存證信函時，仍承認上開給付
    報酬之約定。
  (四)依上說明，原告自可僅向被告一人請求給付報酬。
三、原告主張依系爭委辦契約第5 條後段約定，向被告請求系爭
    198-14號土地地價三成之委任報酬，是否有理由？本件有無
    情事變更原則之適用？
  (一)依系爭委辦契約，原告除了促成土地交換使用外，委任事項
    也包括原告協助被告等人向公賣局購買160-4 號商場基地，
    及公賣局向原告購買被告信託登記在原告名下之198-14號土
    地，為兩造所不爭執。而原告已完成分別與公賣局及被告等
    人訂約促成易地使用，即公賣局將斗六輔導區菸葉廠遷移至
    198-14號土地，被告等人則承租斗六輔導區菸葉廠原有之基
    地555 坪部份興建商場，此於兩造間亦無爭議。至於後兩項
    委任事務未能完成，原告主張係因被告等人拒絕承購160-4
    號土地，屬非可歸責於原告之事由。被告則抗辯稱其並未拒
    絕承購160-4 號土地，係原告未能協調各承租戶所致云云。
    然查，被告等人在160-4 號土地上興建商場後，即將大部分
    店舖出售予第三人，使商場基地之承租關係趨於複雜，導致
    大部分承租人不願意承購該商場之基地，且經過原告多次協
    調均無結論，始造成公賣局無法出售160-4 號土地，公賣局
    亦因而未向原告購買198-14號土地，則原告主張後兩項委任
    事務未能完成，係非可歸責於原告之事由，應可採信。
  (二)被告已於98年2 月13日對原告終止系爭委辦契約，為兩造所
    不爭執，依民法第548 條第2 項規定：「委任關係，因非可
    歸責於受任人之事由，於事務處理未完畢前已終止者，受任
    人得就其已處理之部份，請求報酬。」原告就其已完成幫被
    告等人與公賣局訂約促成易地使用之部分自得請求報酬。
  (三)關於報酬，依系爭委辦契約第5 條，係約定原告出售198-14
    號土地應將價金七成返還立約之乙方，由原告留取三成。又
    198-14號土地於信託移轉原告名下後之65年7 月20日分割出
    同段198-37號土地為道路使用，該198-37號土地仍登記在原
    告名下，面積為507 平方公尺，其餘2475平方公尺地號仍為
    198-14號，如前述經被告以信託目的無法成就，主張終止契
    約，訴請原告返還土地，經本院97年度重訴字第17號、台灣
    高等法院台南分院98年度重上字第32號判決被告勝訴確定，
    被告已憑前揭確定判決辦理回復登記在被告名下，為兩造所
    不爭執。顯然由原告向公賣局出售198-14號土地而收取價金
    之委辦事項已經不能達成，自亦不可能由原告留取價金三成
    充為報酬。然而被告已取回198-14號土地之所有權，實際上
    相當於已經取回198-14號土地之全部價值，超出依系爭委辦
    契約所設定之取回七成價金。此際如依被告所辯，以原告並
    未完成全部委任事務，不得請求給付報酬，而對原告當初所
    耗費之時間與付出之人力物力，及被告等人已經取得商場基
    地之使用權並興建商場出售或自用獲利，置之不論，於事理
    顯然殊欠公平。故本院認為本件在198-14號土地已不可能由
    原告出售而留取價金三成之情下，應適用情事變更原則，
    以被告取回土地價值之相當比例，充為給付原告之報酬。
  (四)按民法第五百四十八條第二項規定，受任人得就其已處理之
    部分，請求報酬，其數額應按已處理事務之難易或所占比例
    ，依契約本旨及誠信原則酌定之，有最高法院95年度台上字
    第2120號判決意旨參照。
  １依被告於96年4 月24日員林三橋郵局第106 號存證信函說明
    中：「‧‧同意由貴公所處分系爭斗六段198-14地號市有土
    地，其處分所得價款三成解繳市庫供作經建財源，其餘七成
    則撥付土地原贈與人即本人林如璋。」之內容觀之，原告於
    發函時，仍承認願以198-14號土地出售價金三成為給付原告
    之報酬。但嗣後198-14號土地並非由原告出售，而是被告以
    訴訟方式取回，雖原告仍可請求給付報酬，但該部分之委任
    事務未完成，報酬金額自不應仍以198-14號土地價值三成計
    算。
  ２本院衡量兩造間委任事務之性質及原告已完成部分委任事務
    與原告為處理該委任事務，確實付出不少勞費，復參酌已處
    理事務之難易及所占比例，依契約本旨及誠信原則，酌定被
    告應給付原告之報酬，以198-14號土地價值百分之十二計算
    ，當屬合理。
四、原告得請求給付報酬之金額為何？
  (一)查兩造間之系爭委辦契約係簽訂於51年12月10日，迄今已近
    50年，當時當事人所認知之土地出售可得價金，與現時之土
    地價值究有多少倍數之差距，已經難以比擬，原告雖提出99
    年9 月8 日歐亞不動產估價師聯合事務所估價報告書主張應
    以每平方公尺33,275元計算而請求被告給付24,706,770元，
    惟未能得到被告認同。又198-14號土地，自90年度至100 年
    度每平方公尺公告現值均為18,194元，有原告所提出198-14
    號土地公告現值網路查詢單6 紙在卷可稽，本院認為以被告
    於另案即本院97年度重訴字第17號訴訟中對原告表示終止委
    辦契約當時（即98年2 月13日）之土地公告現值（仍為每平
    方公尺18,194元）為準，不致使被告負擔過重之給付義務，
    當可衡平兩造之利益。依此計算結果，198-14號土地之價值
    為00000000元。【計算式：2475㎡×18,194＝00000000】
  (二)被告應以198-14號土地價值百分之十二計算應給付原告之報
    酬，已如上所述，則被告應給付原告之金額為5403,618元【
    計算式：45,030,150×12％＝5403,618元】。
五、原告之請求權是否已罹於時效？
    被告雖以原告完成幫被告與公賣局訂約促成易地使用之完成
    時間點為52年或54年間，抗辯本件原告之委任報酬請求權，
    已逾15年時效期間，依民法第125 條第1 項、第128 條第1
    項規定，原告之請求權早已逾時效而消滅。然查，依民法第
    548 條第2 項之規定，需委任關係終止後，原告方得就其已
    處理之部分，請求報酬。而原告係於98年2 月13日終止系爭
    委辦契約，為兩造所不爭執，則原告本件請求權應自98年2
    月13日開始起算，迄今並未罹於15年之時效，故被告上開所
    辯，自非可採。
六、被告復辯稱自198-14號土地分割出之同段198-37號土地仍登
    記在原告名下，該土地現供西平路為道路使用，而非供公賣
    局使用，原告已然違反系爭委辦契約而使被告權利受損，故
    該198-37號土地之價值，係屬原告違約而使被告權利受損之
    價值云云。然查，兩造既同意以臺灣高等法院臺南分院98年
    度重上字第32號判決認定兩造間有信託關係為事實基礎之一
    部分，被告在該案件已獲得勝訴判決，並將198-14號土地所
    有權回復登記於被告名下，則基於相同法理，如果將來被告
    就該部分另行請求，應該也會勝訴。至於198-37號土地現供
    西平路為道路使用，顯與系爭委辦契約無關，難認係原告違
    反系爭委辦契約而使被告權利受損，被告此部分之辯解，亦
    不可採。
七、綜上所述，系爭委辦契約於原告未完成全部委任事務前，被
    告即於98年2 月13日終止系爭委辦契約，原告即得依民法第
    548 條第02項規定請求給付其已處理部分之報酬，其金額已
    如前述。則本件原告之請求，在5403,618元之範圍內內，及
    自起訴狀繕本送達翌日即99年11月26日起至清償日止，按年
    息5%計算之利息，為有理由，應予准許；逾此部分之請求，
    則屬無據，應予駁回。
伍、本件事證已臻明確，兩造其餘主張及舉證，經本院審酌後認
    與判決之結果不生影響，不再逐一論列。
陸、結論：本件原告之訴，為一部有理由，一部無理由，並依民
    事訴訟法第79條判決如主文。
中    華    民    國   100    年    8     月    31    日
                  民事第一庭    法  官  邱瑞裕
以上正本係照原本作成。
如對本判決上訴，須於判決送達後20日內向本院提出上訴狀。如
委任律師提起上訴者，應一併繳納上訴審裁判費。
中    華    民    國   100    年    8     月    31    日
                                書記官  陳文明